ACORDAO-COMPLETO-2515157

ACÓRDÃO 18565/2021 ATA 39/2021 - SEGUNDA CÂMARA

VISTOS, relatados e discutidos estes autos nos quais se analisam embargos de declaração opostos em face do Acórdão 4024/2021-TCU-Segunda Câmara  que cuidou de tomada de contas especial instaurada pela Secretaria Especial do Desenvolvimento Social, em desfavor de Joseraldo Rodrigues Bezerra, em razão de não comprovação da regular aplicação dos recursos recebidos do Fundo Nacional de Assistência Social para execução dos programas Proteção Social Básica (PSB) e Proteção Social Especial (PSE) no exercício de 2007,
ACORDAM os Ministros do Tribunal de Contas da União, reunidos em Sessão da 2ª Câmara, diante das razões expostas pelo Relator, em:
9.1. conhecer dos presentes embargos de declaração, com fundamento nos arts. 32, inciso II, e 34 da Lei 8.443/1992, para, no mérito, rejeitá-los;
9.2. dar ciência desta deliberação, bem como do relatório e do voto que a fundamentam, ao embargante e ao Ministério da Cidadania/Secretaria Especial do Desenvolvimento Social.

Embargos de declaração opostos em de acórdão que cuidou de tomada de contas especial instaurada pela Secretaria Especial do Desenvolvimento Social, em desfavor de Joseraldo Rodrigues Bezerra, em razão de não comprovação da regular aplicação dos recursos recebidos do Fundo Nacional de Assistência Social para execução dos programas Proteção Social Básica (PSB) e Proteção Social Especial (PSE) no exercício de 2007.

Segunda Câmara

Município de Brejão - PE.

3. Interessados/Responsáveis/Recorrentes:
3.1. Interessado: Secretaria Especial do Desenvolvimento Social.
3.2. Responsável: Joseraldo Rodrigues Bezerra (XXX.581.004-XX).
3.3. Recorrente: Joseraldo Rodrigues Bezerra (XXX.581.004-XX).

13.1. Ministros presentes: Bruno Dantas (Presidente), Augusto Nardes (Relator), Aroldo Cedraz e Raimundo Carreiro.
13.2. Ministro-Substituto presente: André Luís de Carvalho.

ACORDAO-COMPLETO-2543759

Acórdão 4539/2022 - Segunda Câmara

AUGUSTO NARDES

Ministro Augusto Nardes.

Trata-se de embargos de declaração opostos em face do Acórdão 4024/2021-TCU-Segunda Câmara, que cuidou de tomada de contas especial instaurada pela Secretaria Especial do Desenvolvimento Social (peça 149) , em desfavor de Joseraldo Rodrigues Bezerra, em razão de não comprovação da regular aplicação dos recursos recebidos do Fundo Nacional de Assistência Social para execução dos programas Proteção Social Básica (PSB) e Proteção Social Especial (PSE) no exercício de 2007. 
2.	Em resumo, o recorrente alega que juntou documentação comprobatória das despesas relativas aos recursos recebidos apenas após o parecer do Ministério Público junto a este Tribunal, datado de 7/12/2020 (peça 73) , diante das dificuldades de obter as informações necessárias junto à Prefeitura Municipal de Brejão - PE.
3.	Vale ressaltar que o pedido de prorrogação de prazo formulado pelo mencionado recorrente foi deferido até a data de 23/9/2020 (peça 67) .
4.	Não obstante o comando previsto no art. 160, §§ 1º e 2º, no sentido de ser facultada à parte a juntada de documentos novos até o término da etapa de instrução, entendida como o momento em que o titular da unidade técnica emite seu parecer conclusivo, a documentação apresentada mostra-se aparentemente apta a comprovar pelo menos parte das despesas.
5.	Nesse sentido, entendi que, excepcionalmente neste caso, considerando o formalismo moderado e o princípio da busca da verdade material que regem a atuação deste Tribunal, poderia a documentação apresentada e juntada às peças 75 a 136 ser analisada pela unidade técnica, razão pela qual determinei a restituição dos autos à SecexTCE para análise complementar.
6.	A unidade técnica se manifestou nos seguintes termos (peças 153 e 154) , com a anuência do Ministério Público junto a este Tribunal (peça 155) :
"Trata o presente processo de embargos de declaração opostos pelo representante legal do Sr. Joseraldo Rodrigues Bezerra em face do Acórdão 4024/2021-TCU-Segunda Câmara-AN, que, em sede de tomada de contas especial, assim decidiu:
ACORDAM os Ministros do Tribunal de Contas da União, reunidos em Sessão de 2ª Câmara, ante as razões expostas pelo Relator, em:
	9.1. considerar revel o responsável Joseraldo Rodrigues Bezerra, para todos os efeitos, dando-se prosseguimento ao processo, com fulcro no art. 12, § 3º, da Lei 8.443/1992; 
9.2. julgar irregulares, nos termos dos arts. 1º, inciso I, 16, inciso III, alínea "c", da Lei 8.443/1992, c/c os arts. 19 e 23, inciso III, da mesma Lei, as contas do responsável Joseraldo Rodrigues Bezerra, condenando-o ao pagamento das importâncias a seguir especificadas, atualizadas monetariamente e acrescidas dos juros de mora, calculadas a partir das datas discriminadas até a data da efetiva quitação do débito, fixando-lhe o prazo de quinze dias, para que comprove, perante o Tribunal, o recolhimento das referidas quantias aos cofres do Fundo Nacional de Assistência Social, nos termos do art. 23, inciso III, alínea "a", da citada lei, c/c o art. 214, inciso III, alínea "a", do Regimento Interno do TCU.  
	Data de ocorrência
	Valor histórico (R$) 

	2/1/2007
	56,10

	2/1/2007
	56,10

	2/1/2007
	1.084,72

	2/1/2007
	375,00

	2/1/2007
	1.445,80

	2/1/2007
	1.065,90

	2/1/2007
	2.194,50

	3/1/2007
	420,00

	3/1/2007
	266,00

	3/1/2007
	2.100,00

	4/1/2007
	695,84

	8/1/2007
	48,80

	8/1/2007
	1.897,60

	9/1/2007
	796,00

	10/1/2007
	100,00

	11/1/2007
	20,00

	12/1/2007
	40,00

	16/1/2007
	52,00

	17/1/2007
	178,76

	18/1/2007
	2.304,16

	24/1/2007
	45,00

	1/2/2007
	1.139,20

	2/2/2007
	460,80

	3/2/2007
	384,25

	14/2/2007
	4.115,75

	14/2/2007
	384,25

	15/2/2007
	1.139,20

	15/2/2007
	460,00

	26/2/2007
	485,44

	9/3/2007
	4.115,75

	9/3/2007
	2.687,39

	9/3/2007
	2.490,50

	9/3/2007
	2.496,75

	9/3/2007
	380,90

	11/3/2007
	4.115,75

	13/3/2007
	186,80

	16/3/2007
	667,14

	20/3/2007
	1.307,50

	27/3/2007
	1.301,55

	27/3/2007
	298,45

	27/3/2007
	325,00

	30/3/2007
	393,07

	30/3/2007
	56,93

	30/3/2007
	537,72

	5/4/2007
	911,68

	10/4/2007
	4.115,75

	20/4/2007
	503,00

	20/4/2007
	145,00

	24/4/2007
	863,50

	25/4/2007
	136,50

	7/5/2007
	400,00

	10/5/2007
	4.115,75

	10/5/2007
	384,25

	18/5/2007
	79,60

	18/5/2007
	300,00

	21/5/2007
	873,51

	22/5/2007
	863,50

	22/5/2007
	136,50

	28/5/2007
	667,18

	11/6/2007
	384,25

	18/6/2007
	866,35

	22/6/2007
	1.716,00

	27/6/2007
	457,25

	27/6/2007
	2.890,10

	28/6/2007
	260,00

	4/7/2007
	171,00

	5/7/2007
	1.223,30

	5/7/2007
	1.446,00

	5/7/2007
	838,50

	10/7/2007
	4.115,75

	10/7/2007
	384,25

	17/7/2007
	573,01

	17/7/2007
	573,01

	18/7/2007
	96,90

	20/7/2007
	1.246,50

	30/7/2007
	933,07

	10/8/2007
	4.115,75

	14/8/2007
	1.218,46

	16/8/2007
	920,49

	16/8/2007
	261,86

	16/8/2007
	145,01

	17/8/2007
	1.057,81

	21/8/2007
	1.859,59

	22/8/2007
	507,80

	23/8/2007
	1.180,00

	27/8/2007
	4.115,75

	27/8/2007
	384,25

	3/9/2007
	80,00

	12/9/2007
	1.122,00

	19/9/2007
	78,00

	25/9/2007
	359,18

	26/9/2007
	4.115,75

	27/9/2007
	355,76

	28/9/2007
	716,27

	2/10/2007
	110,00

	5/10/2007
	513,00

	17/10/2007
	527,94

	18/10/2007
	207,31

	19/10/2007
	1.222,25

	20/10/2007
	384,25

	22/10/2007
	356,04

	22/10/2007
	101,28

	24/10/2007
	716,27

	30/10/2007
	4.115,75

	6/11/2007
	847,10

	14/11/2007
	359,18

	14/11/2007
	168,00

	20/11/2007
	1.032,00

	20/11/2007
	309,36

	21/11/2007
	671,56

	22/11/2007
	573,00

	23/11/2007
	234,38

	23/11/2007
	234,61

	26/11/2007
	111,46

	28/11/2007
	429,76

	29/11/2007
	272,65

	3/12/2007
	4.115,75

	12/12/2007
	2.699,20

	12/12/2007
	3.383,23

	14/12/2007
	70,00

	14/12/2007
	573,02

	14/12/2007
	359,18

	17/12/2007
	358,13

	17/12/2007
	186,87

	17/12/2007
	601,12

	18/12/2007
	4.115,75

	18/12/2007
	384,25

	18/12/2007
	1.848,88

	20/12/2007
	730,00

	27/12/2007
	1.440,40

	27/12/2007
	1.252,00

	3/1/2007
	4.200,00

	4/1/2007
	232,82

	10/1/2007
	1.953,58

	15/1/2007
	118,50

	17/1/2007
	143,50

	18/1/2007
	2.183,67

	23/1/2007
	189,70

	12/2/2007
	2.421,35

	14/2/2007
	2.008,40

	26/2/2007
	860,70

	1/3/2007
	508,16

	15/3/2007
	4.302,54

	23/3/2007
	5.552,48

	23/3/2007
	1.338,56

	30/3/2007
	2.322,00

	12/4/2007
	542,40

	13/4/2007
	4.748,46

	13/4/2007
	972,59

	16/4/2007
	90,00

	24/4/2007
	56,00

	31/5/2007
	212,74

	1/6/2007
	3.979,49

	20/6/2007
	4.067,00

	29/6/2007
	216,73

	29/6/2007
	325,70

	9/7/2007
	2.653,41

	30/7/2007
	5.985,78

	15/8/2007
	1.215,00

	16/8/2007
	3.427,71

	17/8/2007
	643,03

	23/8/2007
	405,00

	19/9/2007
	270,48

	25/9/2007
	2.022,00

	2/10/2007
	147,00

	17/10/2007
	503,01

	23/10/2007
	5.407,74

	29/10/2007
	405,00

	6/11/2007
	5.607,39

	6/11/2007
	115,82

	20/11/2007
	142,63

	23/11/2007
	700,00

	26/11/2007
	405,00

	3/12/2007
	363,84

	4/12/2007
	4.905,62

	24/12/2007
	1.215,00

	26/12/2007
	10.004,07

	26/12/2007
	1.508,00

	26/12/2007
	817,97

	26/12/2007
	949,73

	8/2/2007
	16.950,00

	9/3/2007
	5.010,05

	23/3/2007
	1.227,50

	28/3/2007
	264,00

	30/3/2007
	393,07

	30/3/2007
	56,93

	24/5/2007
	2.798,30

	24/5/2007
	2.499,00

	29/5/2007
	3.000,00

	30/5/2007
	218,43

	31/5/2007
	262,00

	22/6/2007
	237,50

	22/6/2007
	436,75

	22/6/2007
	75,75

	22/6/2007
	4.040,00

	29/6/2007
	62,93

	5/7/2007
	839,41

	5/7/2007
	4.072,67

	5/7/2007
	5.874,49

	6/8/2007
	316,75

	20/11/2007
	1.495,00

	10/1/2007
	5.618,24

	8/2/2007
	7.246,95

	9/2/2007
	4.525,22

	16/3/2007
	1.380,35

	30/3/2007
	3.614,83

	10/4/2007
	5.993,14

	13/4/2007
	4.218,16

	10/5/2007
	6.168,14

	10/5/2007
	481,86

	14/5/2007
	396,00

	16/5/2007
	126,00

	21/5/2007
	2.746,69

	22/5/2007
	823,77

	22/5/2007
	273,00

	22/5/2007
	149,00

	28/5/2007
	50,00

	11/6/2007
	6.316,74

	11/6/2007
	523,26

	13/6/2007
	55,00

	15/6/2007
	4.187,22

	18/6/2007
	601,25

	18/6/2007
	15,00

	10/7/2007
	523,26

	10/7/2007
	6.316,74

	10/8/2007
	6.316,74

	10/8/2007
	3.200,17

	16/8/2007
	136,90

	16/8/2007
	547,34

	27/8/2007
	6.373,25

	27/8/2007
	494,19

	28/8/2007
	50,00

	30/8/2007
	97,39

	4/9/2007
	336,25

	4/9/2007
	1.394,09

	6/9/2007
	104,32

	12/9/2007
	3.806,40

	18/9/2007
	77,50

	20/9/2007
	375,00

	24/9/2007
	3.746,40

	26/9/2007
	6.373,25

	26/9/2007
	494,19

	2/10/2007
	291,65

	2/10/2007
	252,00

	3/10/2007
	192,40

	17/10/2007
	513,62

	17/10/2007
	74,38

	30/10/2007
	6.300,59

	30/10/2007
	494,19

	31/10/2007
	97,39

	31/10/2007
	72,66

	31/10/2007
	187,00

	1/11/2007
	464,83

	6/11/2007
	3.715,11

	12/11/2007
	247,50

	19/11/2007
	59,96

	20/11/2007
	414,04

	20/11/2007
	690,30

	23/11/2007
	618,00

	23/11/2007
	886,55

	27/11/2007
	75,00

	3/12/2007
	6.300,59

	3/12/2007
	494,19

	3/12/2007
	375,90

	5/12/2007
	72,66

	10/12/2007
	97,39

	13/12/2007
	349,40

	28/12/2007
	588,00

	25/1/2007
	200,00

	7/5/2007
	400,00

	4/9/2007
	853,23

	17/9/2007
	145,00

	19/10/2007
	50,00

	30/10/2007
	150,00

	20/11/2007
	360,00

	27/11/2007
	482,27

	26/1/2007
	1.625,00

	28/5/2007
	3.835,00

	5/7/2007
	3.250,00

	4/9/2007
	3.250,00

	26/12/2007
	3.250,00

9.3. autorizar, desde logo, a cobrança judicial das dívidas, caso não atendida a notificação, na forma do disposto no art. 28, inciso II, da Lei 8.443/1992;
9.4. autorizar também, desde logo, se requerido, com fundamento no art. 26, da Lei 8.443, de 1992, c/c o art. 217, §§ 1º e 2º do Regimento Interno do TCU, o parcelamento da (s) dívida (s) em até 36 parcelas, incidindo, sobre cada parcela, corrigida monetariamente, os correspondentes acréscimos legais, fixando-lhe o prazo de quinze dias, a contar do recebimento da notificação, para comprovar, perante o Tribunal, o recolhimento da primeira parcela, e de trinta dias, a contar da parcela anterior, para comprovar os recolhimentos das demais parcelas, devendo incidir, sobre cada valor mensal, atualizado monetariamente, os juros de mora devidos, no caso do débito, na forma prevista na legislação em vigor, alertando o responsável de que a falta de comprovação do recolhimento de qualquer parcela importará o vencimento antecipado do saldo devedor, nos termos do § 2º do art. 217 do Regimento Interno deste Tribunal; 
9.5. enviar cópia deste Acórdão à Procuradoria da República no Estado de Pernambuco, nos termos do § 3º do art. 16 da Lei 8.443/1992, c/c o § 7º do art. 209 do Regimento Interno do TCU, para adoção das medidas cabíveis; e
9.6. enviar cópia deste Acórdão à Secretaria Especial do Desenvolvimento Social e ao responsável, para ciência;
9.7. informar à Procuradoria da República no Estado de Pernambuco, à Secretaria Especial do Desenvolvimento Social e ao responsável que a presente deliberação, acompanhada do Relatório e do Voto que a fundamentam, está disponível para a consulta no endereço www.tcu.gov.br/acordaos, além de esclarecer que, caso requerido, o TCU poderá fornecer sem custos as correspondentes cópias, de forma impressa; e
9.8. informar à Procuradoria da República no Estado de Pernambuco que, nos termos do parágrafo único do art. 62 da Resolução TCU 259/2014, os procuradores e membros do Ministério Público credenciados nesta Corte podem acessar os presentes autos de forma eletrônica e automática, ressalvados apenas os casos de eventuais peças classificadas como sigilosas, as quais requerem solicitação formal.
2.	Por meio do despacho acostado à peça 152, o Ministro-Relator do Acórdão 4024/2021-TCU-Segunda Câmara-AN, determinou a remessa dos presentes autos a esta Secex/TCE para exame de admissibilidade e instrução de mérito dos embargos declaratórios acostados à peça 149. 
3.	O Regimento Interno do TCU prevê o direito da parte de opor embargos de declaração, no prazo de dez dias, indicando o ponto obscuro, contraditório ou omisso que entenda haver em acórdão do Tribunal (art. 287, § 1º) .
4.	Considerando que os embargos estão sendo opostos pela primeira vez em relação ao Acórdão 4024/2021-TCU-Segunda Câmara-AN, conclui-se que o requisito de singularidade foi observado.  Nos termos do art. 34, § 1º, da Lei 8.443/92, os embargos de declaração podem ser opostos por escrito pelo responsável ou interessado dentro do prazo de dez dias, contados, em regra, da notificação (art. 30, inciso I, alínea "d", da Lei 8.443/92) .  No caso concreto, a notificação de dívida do Sr. Joseraldo Rodrigues Bezerra foi expedida por meio do Ofício 14881/2021-TCU-Seproc, de 30/3/2021 (peça 147) . De acordo com o AR acostado à peça 148, o expediente de notificação foi recebido no endereço do representante legal do responsável em 30/4/2021. O recurso foi protocolizado no Tribunal no dia 11/5/2021, ou seja, atendeu o requisito da tempestividade, haja vista o disposto no art. 287, § 1º, do RI/TCU.
5.	Quanto à indicação "dos pontos omissos do acórdão combatido, o representante legal do responsável alegou:
5.1.	Nesse caso, antes do julgamento, o defendente apresentou a defesa e documentos comprobatórios das despesas que foram realizadas com os recursos recebidos e, no mais, demonstrou a regular aplicação dos valores no objetivo do Fundo Nacional de Assistência Social para execução dos programas Proteção Social Básica (PSB) e Proteção Social Especial (PSE) no exercício de 2007.
5.2.	Sucede que a Segunda Câmara do Tribunal de Contas da União não se apercebeu da existência dos documentos comprobatórios das despesas que foram realizadas com os recursos recebidos e, em virtude disto, simplesmente ignorou a existência deles, na medida em que não teceu uma só palavra em relação a prova que foi produzida. Requer-se, portanto, com base no argumento regimental acima, e pelo descritivo factual e comprobatório adiante, que haja a revisão pelo Nobre e Ínclito Ministro Relator, do seu parecer, com a submissão ao rito próprio, culminando, como é de direito, com a exclusão dos ora Embargantes deste processo e sua isenção de responsabilidade.
5.3.	Ocorre que, nos termos do art. 322 do CPC, o réu revel recebe o processo no estado em que se encontra e, por ser assim, pode intervir no processo em qualquer fase, porque, embora possa se dizer que um dos efeitos da revelia é a presunção da veracidade das alegações fáticas, essa presunção é relativa e pode ser afastada, ou seja, significa dizer que, ingressando no processo em momento oportuno, poderá produzir provas. Entendimento já sumulado no Supremo Tribunal Federal, n° 231, que versa: "O revel, em processo cível, pode produzir provas, desde que compareça em tempo oportuno."
5.4.	Nesse cenário, percebe-se que o acórdão embargado, ao deixar de se pronunciar sobre as provas produzidas pelo defendente, relativas aos documentos comprobatórios das despesas que foram realizadas com os recursos recebidos, por oportunidade do julgamento, incidiu em omissão e, por ser assim, justificasse a interposição dos Embargos de Declaração.
6.	De todo modo, o Tribunal deixou assente que o juízo de admissibilidade de embargos de declaração exclui o exame, ainda que superficial, da existência de obscuridade, omissão ou contradição na deliberação recorrida, cuja verificação deve ser feita quando da análise do mérito. Nesse sentido, os Acórdão 855/2003-TCU-Segunda Câmara, 637/2005 e 2.182/2006, ambos do Plenário, e 3.541/2006, da 1ª Câmara.
7.	Portanto, os embargos de declaração opostos pelo representante legal do Sr. Joseraldo Rodrigues Bezerra devem ser conhecidos.
8.	A omissão suscitada pelo representante legal do Sr. Joseraldo Rodrigues Bezerra diz respeito ao fato de que o Acórdão guerreado não se manifestou acerca dos documentos acostados às peças 75-136, encaminhados em resposta à citação encaminhada por meio do Ofício 14881/2021-TCU-Seproc, de 30/3/2021. Sobre o tema, sobreleva ressaltar que o fluxo processual no TCU é regulado pela Lei 8.443/92, e pelos seus normativos internos, os quais prescrevem que a etapa de instrução processual se encerrará quando o titular da unidade técnica emitir seu parecer conclusivo (art. 160, § 2º do RI/TCU) . No caso concreto, a documentação citada pelo representante legal do responsável foi carreada aos autos no dia 27/1/2021, ou seja, muito após a manifestação do Ministério Público junto ao TCU, que, por sua vez, se dá em momento posterior ao término da etapa de instrução processual.
Documentação Apresentada Intempestivamente
	Teor da Documentação
	Localização no processo

	Petição subscrita pelo representante legal do Sr. Joseraldo Rodrigues Bezerra, na qual requer, com base nos princípios do formalismo moderado e da verdade real, a remessa de documentos à Secretaria Especial de Desenvolvimento Social para a emissão de parecer técnico acerca da documentação apresentada intempestivamente
	peça 75

	Demonstrativo Sintético Anual de Execução Físico-Financeira do Sistema de Assistência Social - Proteção Social Básica Bolsa Agente Jovem - SUAS/2007
	peça 76

	Demonstrativo Sintético Anual de Execução Físico-Financeira do Sistema de Assistência Social - PSE MC Erradicação do Trabalho Infantil - Jornada Urbana 1 e Jornada Rural  - SUAS/2007
	peça 77

	Demonstrativo Sintético Anual de Execução Físico-Financeira do Sistema de Assistência Social - PSE MC Erradicação do Trabalho Infantil - Bolsa Urbana e Bolsa Rural  - SUAS/2007
	peça 78

	Demonstrativo Sintético Anual de Execução Físico-Financeira do Sistema de Assistência Social - Piso Básico de Transição - SUAS/2007
	peça 79

	Demonstrativo Sintético Anual de Execução Físico-Financeira do Sistema de Assistência Social - Síntese da Execução da Receita e da Despesa - Piso Básico de Transição - SUAS/2007
	peça 80

	Demonstrativo Sintético Anual de Execução Físico-Financeira do Sistema de Assistência Social - Síntese da Execução da Receita e da Despesa - Piso Básico de Transição - SUAS/2007
	peça 81

	Extrato Bancário C/C 7858-1 - Banco do Brasil S/A - Ag. 1664-0
	peça 82

	Extrato Bancário C/C 7856-5 - Banco do Brasil S/A - Ag. 1664-0
	peça 83

	Extrato Bancário C/C 7859-X - Banco do Brasil S/A - Ag. 1664-0
	peça 84

	Cheque nº 850003, emitido contra a C/C 7856-5 - Ag. 1664-0
	peça 85

	Cheque nº 850008, emitido contra a C/C 7856-5 - Ag. 1664-0
	peça 86

	Cheque nº 850004, emitido contra a C/C 7856-5 - Ag. 1664-0
	peça 87

	Cheque nº 850005, emitido contra a C/C 7856-5 - Ag. 1664-0
	peça 88

	Cheque nº 850007, emitido contra a C/C 7856-5 - Ag. 1664-0
	peça 89

	Cheque nº 850009, emitido contra a C/C 7856-5 - Ag. 1664-0
	peça 90

	Cheque nº 850010, emitido contra a C/C 7856-5 - Ag. 1664-0
	peça 91

	Cheque nº 850011, emitido contra a C/C 7856-5 - Ag. 1664-0
	peça 92

	Cheque nº 850012, emitido contra a C/C 7856-5 - Ag. 1664-0
	peça 93

	Cheque nº 850013, emitido contra a C/C 7856-5 - Ag. 1664-0
	peça 94

	Cheque nº 850016, emitido contra a C/C 7856-5 - Ag. 1664-0
	peça 95

	Cheque nº 850014, emitido contra a C/C 7856-5 - Ag. 1664-0
	peça 96

	Cheque nº 850015, emitido contra a C/C 7856-5 - Ag. 1664-0
	peça 97

	Cheque nº 850017, emitido contra a C/C 7856-5 - Ag. 1664-0
	peça 98

	Cheque nº 850018, emitido contra a C/C 7856-5 - Ag. 1664-0
	peça 99

	Cheque nº 850019, emitido contra a C/C 7856-5 - Ag. 1664-0
	peça 100

	Cheque nº 850020, emitido contra a C/C 7856-5 - Ag. 1664-0
	peça 101

	Extrato Bancário da C/C 7857-3 - Ag. 1664-0 - Banco do Brasil S/A
	peça 102

	Extrato Bancário da C/C 7861-1 - Ag. 1664-0 - Banco do Brasil S/A
	peça 103

	Extrato Bancário da C/C 7858-1 - Ag. 1664-0 - Banco do Brasil S/A
	peça 104

	Extrato Bancário da C/C 7856-5 - Ag. 1664-0 - Banco do Brasil S/A
	peça 105

	Extrato Bancário da C/C 7860-3 - Ag. 1664-0 - Banco do Brasil S/A
	peça 106

	Extrato Bancário da C/C 7859-X - Ag. 1664-0 - Banco do Brasil S/A
	peça 107

	Extrato Bancário da C/C 7857-X - Ag. 1664-0 - Banco do Brasil S/A
	peça 108

	Extrato Bancário da C/C 7857-X - Ag. 1664-0 - Banco do Brasil S/A
	peça 109

	Extrato Bancário da C/C 7856-5 - Ag. 1664-0 - Banco do Brasil S/A
	peça 110

	Extrato Bancário da C/C 7858-1 - Ag. 1664-0 - Banco do Brasil S/A
	peça 111

	Extrato Bancário da C/C 7859-X - Ag. 1664-0 - Banco do Brasil S/A
	peça 112

	Extrato Bancário da C/C 7860-3 - Ag. 1664-0 - Banco do Brasil S/A
	peça 113

	Extrato Bancário da C/C 7856-5 - Ag. 1664-0 - Banco do Brasil S/A
	peça 114

	Extrato Bancário da C/C 7857-3 - Ag. 1664-0 - Banco do Brasil S/A
	peça 115

	Extrato Bancário da C/C 7861-1- Ag. 1664-0 - Banco do Brasil S/A
	peça 116

	Extrato Bancário da C/C 7859-X- Ag. 1664-0 - Banco do Brasil S/A
	peça 117

	Extrato Bancário da C/C 7858-1 - Ag. 1664-0 - Banco do Brasil S/A
	peça 118

	Relatório de Despesas
	peça 119

	Extrato Bancário da C/C 7860-3 - Ag. 1664-0 - Banco do Brasil S/A
	peça 120

	Relatório de Despesas
	peça 121

	Relatório de Despesas
	peça 122

	Relatório de Despesas
	peça 123

	Relatório de Despesas
	peça 124

	Relatório de Despesas
	peça 125

	Relatório de Despesas
	peça 126

	Relatório de Despesas
	peça 127

	Relatório de Despesas
	peça 128

	Ordem de Pagamento nº 2037
	peça 129

	Ordem de Pagamento nº 7
	peça 130

	Extrato Bancário da C/C 7857-3 - Ag. 1664-0 - Banco do Brasil S/A
	peça 131

	Extrato Bancário da C/C 7861-1 - Ag. 1664-0 - Banco do Brasil S/A
	peça 132

	Extrato Bancário da C/C 7858-1 - Ag. 1664-0 - Banco do Brasil S/A
	peça 133

	Extrato Bancário da C/C 7860-3 - Ag. 1664-0 - Banco do Brasil S/A
	peça 134

	Ordem de Pagamento nº 93
	peça 135

	Extrato Bancário da C/C 7859-X - Ag. 1664-0 - Banco do Brasil S/A
	peça 136

9.	Por outro lado, se as alegações de defesa tivessem sido apresentadas tempestivamente e não tivessem sido objeto de análise, o Tribunal deveria declarar de ofício a nulidade do Acórdão 4024/2021-TCU-Segunda Câmara-AN. Esse é o entendimento da jurisprudência do Tribunal (Acórdão 2973/2015-TCU-Plenário-JM, dentre outros) . Tal situação não ocorreu nos presentes autos, uma vez que o ato processual do representante legal do responsável foi praticado a destempo. 
10.	A par do relatado, não foram encontradas omissões no Acórdão 4024/2021-TCU-Segunda Câmara-AN que justifiquem o acolhimento pelo Tribunal, dos embargos declaratórios sob análise.
11.	Em face do exposto, submetem-se os autos à consideração superior, para posterior envio ao Relator, propondo-se:
a) conhecer os embargos interpostos pelo representante legal do Sr. Joseraldo Rodrigues Bezerra,  tendo em vista  que os mesmos observaram os requisitos da legitimidade, interesse de recorrer, singularidade e tempestividade, nos termos do art. 34, § 1º, da Lei 8.443/92, c/c o 287, § 1º do RI/TCU, para, no mérito, negar-lhes provimento; e
b) dar ciência da deliberação que vier a ser proferida, bem como do relatório e do voto que a fundamentarem, ao embargante e ao Ministério da Cidadania/Secretaria Especial do Desenvolvimento Social."
	É o relatório.

Bruno Siqueira França (15418/OAB-PE) e Celia Ester de Siqueira Franca (11763/OAB-PE), representando Joseraldo Rodrigues Bezerra.

Não atuou.

TOMADA DE CONTAS ESPECIAL. FUNDO NACIONAL DE ASSISTÊNCIA SOCIAL. NÃO COMPROVAÇÃO DA REGULAR APLICAÇÃO DOS RECURSOS. CITAÇÃO. REVELIA. DÉBITO. EMBARGOS DE DECLARAÇÃO OPOSTOS EM FACE DO ACÓRDÃO 4.024/2021-2ª CÃMARA. APRESENTAÇÃO DE SUPOSTOS NOVOS ELEMENTOS. OMISSÕES, CONTRADIÇÕES E OBSCURIDADES ALEGADAS NÃO CARACTERIZADAS. CONHECIMENTO. REJEIÇÃO.

TOMADA DE CONTAS ESPECIAL (TCE)

Secretaria de Controle Externo de Tomada de Contas Especial (SecexTCE).

Trata-se de embargos de declaração opostos em face do Acórdão 4024/2021-TCU-Segunda Câmara, que cuidou de tomada de contas especial instaurada pela Secretaria Especial do Desenvolvimento Social (peça 149) , em desfavor de Joseraldo Rodrigues Bezerra, em razão da não comprovação da regular aplicação dos recursos recebidos do Fundo Nacional de Assistência Social para execução dos programas Proteção Social Básica (PSB) e Proteção Social Especial (PSE) no exercício de 2007. 
2.	Nesta oportunidade, o embargante alega que o acórdão combatido, ao "deixar de se pronunciar sobre as provas produzidas pelo defendente, relativas aos documentos comprobatórios das despesas que foram realizadas com os recursos recebidos, por oportunidade do julgamento, incidiu em omissão", razão pela qual houve a interposição dos Embargos de Declaração.  
3. 	Satisfeitos os requisitos atinentes à espécie, os presentes embargos devem ser conhecidos, com fundamento nos arts. 32, inciso II, e 34 da Lei 8.443/1992. 
4.	Inicialmente, importa registrar que o embargante foi condenado em função de sua revelia, com fulcro no art. 12, § 3º, da Lei 8.443/1992, uma vez não ter apresentado documentação após sua devida e regular citação. Os elementos a que se reporta o responsável foram apresentados apenas após a deliberação do Ministério Público junto a este Tribunal.
5.	Nesse particular, cabe esclarecer que o embargante não observou que, nos termos estabelecidos no art. 160, §§ 1º e 2º, é facultada à parte a juntada de documentos novos até o término da etapa de instrução, entendida como o momento em que o titular da unidade técnica emite seu parecer conclusivo.
6.	Mesmo assim, entendi que, excepcionalmente neste caso, poderia a documentação apresentada e juntada às peças 75 a 136 ser analisada pela unidade técnica, razão pela qual determinei a restituição dos autos à SecexTCE para análise complementar e posterior envio ao MPTCU.
7.	De acordo com os pareceres nos autos, não houve qualquer omissão por parte deste Tribunal, uma vez que a documentação foi apresentada em prazo muito superior ao fixado. Além disso, "não foram encontradas omissões no Acórdão 4024/2021-TCU-Segunda Câmara-AN que justifiquem o acolhimento pelo Tribunal, dos embargos declaratórios sob análise". Destaco os seguintes termos da manifestação da SecexTCE:
 8.	A omissão suscitada pelo representante legal do Sr. Joseraldo Rodrigues Bezerra diz respeito ao fato de que o Acórdão guerreado não se manifestou acerca dos documentos acostados às peças 75-136, encaminhados em resposta à citação encaminhada por meio do Ofício 14881/2021-TCU-Seproc, de 30/3/2021. Sobre o tema, sobreleva ressaltar que o fluxo processual no TCU é regulado pela Lei 8.443/92, e pelos seus normativos internos, os quais prescrevem que a etapa de instrução processual se encerrará quando o titular da unidade técnica emitir seu parecer conclusivo (art. 160, § 2º do RI/TCU) . No caso concreto, a documentação citada pelo representante legal do responsável foi carreada aos autos no dia 27/1/2021, ou seja, muito após a manifestação do Ministério Público junto ao TCU, que, por sua vez, se dá em momento posterior ao término da etapa de instrução processual. (...) 
9.	Por outro lado, se as alegações de defesa tivessem sido apresentadas tempestivamente e não tivessem sido objeto de análise, o Tribunal deveria declarar de ofício a nulidade do Acórdão 4024/2021-TCU-Segunda Câmara-AN. Esse é o entendimento da jurisprudência do Tribunal (Acórdão 2973/2015-TCU-Plenário-JM, dentre outros) . Tal situação não ocorreu nos presentes autos, uma vez que o ato processual do representante legal do responsável foi praticado a destempo. 
10.	 A par do relatado, não foram encontradas omissões no Acórdão 4024/2021-TCU-Segunda Câmara-AN que justifiquem o acolhimento pelo Tribunal, dos embargos declaratórios sob análise."
8.	Destaco, ainda, que a suposta dificuldade alegada pelo embargante de obter as informações junto ao Município deveria ter sido encaminhada tempestivamente a este Tribunal, com a adequada solicitação de pedido de prorrogação de prazo. 
9.	Por fim, oportuno lembrar que a documentação apresentada pelo embargante, devidamente estruturada para comprovar a boa e regular aplicação dos recursos públicos federais poderá ser utilizada em sede recursal.
10.	Dessa forma, vê-se que não existem as contradições e omissões alegadas pela embargante.
	Ante o exposto, voto por que o Tribunal adote o Acórdão que ora submeto à deliberação deste Colegiado. 
TCU, Sala das Sessões, em 16 de novembro de 2021.
Ministro JOÃO AUGUSTO RIBEIRO NARDES 
Relator